臺灣高等法院刑事判決
111年度上訴字第3800號
上  訴  人  
即  被  告  黃俊源


選任辯護人  葛彥麟律師
上列上訴人因詐欺等案件，不服臺灣新北地方法院110年度金訴
字第993號，中華民國111年5月26日第一審判決（起訴案號：臺
灣新北地方檢察署109年度偵字第40718號），提起上訴，本院判
決如下：
    主  文
上訴駁回。
    事  實
一、黃俊源明知悉近年來以虛設、借用或買賣人頭帳戶之方式，
    供詐欺者作為詐欺他人交付財物等不法用途之情事多有所聞
    ，而金融機構帳戶係個人理財之重要工具，攸關個人財產、
    信用之表徵，應可預見將其帳戶提供予他人，可能供詐欺者
    所用，便利詐欺者得多次詐騙不特定民眾將款項匯入該人頭
    帳戶，再將該犯罪所得轉出，製造金流斷點，達到隱匿詐欺
    所得去向之結果，以逃避檢警之追緝。而其於民國108年10月
    23日前某日，結識某姓名不詳之詐欺集團成年成員後，該詐
    欺集團成員向黃俊源表示需其提供帳戶供轉帳之用並請其協
    助提領，然依黃俊源之智識程度及一般社會生活之通常經驗
    ，應可知悉此等行為顯不合常理，而已預見對方恐係詐欺集
    團成員，倘依指示提領並交付款項，恐成為犯罪之一環而遂
    行詐欺取財犯行，使他人因此受騙致發生財產受損之結果，
    並得以隱匿該詐欺犯罪所得之去向。黃俊源仍出於縱使發生
    他人因受騙致財產受損、隱匿詐欺犯罪所得去向之結果，亦
    不違背其本意之三人以上共同詐欺取財及洗錢之不確定故意
    ，於108年10月23日前某日，在不詳地點，提供其所申辦之
    中國信託商業銀行帳號000000000000號帳戶（下稱中國信託
    銀行帳戶）予該不詳之詐欺集團成年成員及所屬詐欺集團成
    員使用。再由詐欺集團某不詳成員，於108年9月中旬某日，
    在社群軟體Instagram上佯以刊登博弈廣告訊息，適黃鳴鐘
    上網瀏覽，看見該則廣告後，即依指示加入LINE通訊軟體群
    組及「好萊塢遊戲城」博弈網站會員，經該詐欺集團不詳成
    員向其誆稱可經由博弈方式投資獲利云云，黃鳴鐘因而陷於
    錯誤，依指示於同年10月23日下午2時33分許（起訴書誤載
    為14時許，應予補充）、同年月30日晚上6時28分許（起訴
    書誤載為0時許，應予更正），分別匯款新臺幣（下同）3萬
    元、8千元至黃俊源前開中國信託銀行帳戶內。嗣黃俊源再
    依上開詐欺集團成年成員之指示，於同年月24日凌晨1時53
    分許，自上開中國信託帳戶內提領3萬元交付與該不詳之詐
    欺集團成年成員；又於同年月30日晚上6時55至56分許，自
    上開中國信託帳戶內分別提領2千元、6千元供己花用。嗣因
    黃鳴鐘察覺有異而報警處理，始循線查悉上情。
二、案經黃鳴鐘訴由嘉義縣警察局民雄分局報告臺灣嘉義地方檢
    察署陳請臺灣高等檢察署檢察長核轉臺灣新北地方檢察署檢
    察官偵查起訴。
　　理　由
壹、證據能力
　　按被告以外之人於審判外之言詞或書面陳述，除法律有規定
    者外，不得作為證據。惟按被告以外之人，於審判外之陳述
    ，雖不符刑事訴訟法第159 條之1 至第159 條之4 之規定，
    而經當事人於審判程序同意作為證據，法院審酌該言詞陳述
    或書面陳述作成時之情況，認為適當者亦得為證據。又當事
    人、代理人或辯護人於法院調查證據時，知有第159條第1項
    不得為證據之情形，而未於言詞辯論終結前聲明異議者，視
    為有前項之同意。刑事訴訟法第159 條之5 第1 項、第2項
    定有明文。本案所涉被告以外之人於審判外所為之陳述及所
    製作之文書，檢察官、被告黃俊源及其辯護人均未於言詞辯
    論終結前聲明異議，爭執其證據能力，且本院審酌結果，認
    該證據資料製作時之情況，尚無違法不當及證明力明顯過低
    之瑕疵，以之作為證據應屬適當，依上開規定，認該等供述
    證據均具證據能力。又卷內之文書證據，亦無刑事訴訟法第
    159條之4 之顯有不可信之情況與不得作為證據之情形，本
    院審酌上開證據資料製作時之情況，尚無違法不當及證明力
    明顯過低之瑕疵，亦認為以之作為證據應屬適當，是依刑事
    訴訟法第159 條至第159 條之5 規定，所引用之卷證所有證
    據，如下揭所示均有證據能力，合先敘明。　
貳、認定事實所憑證據及理由　　　
    訊據被告黃俊源對於曾出借帳戶與詐騙集團之人，並聽從其
    等指示領款，然否認有何共同詐欺、洗錢之犯意，僅有幫助
    犯意云云（見本院卷第54頁）。經查：
一、被告於108年10月23日前某日，結識某姓名不詳之詐欺集團成
    年成員後，經該詐欺集團成員表示需提供帳戶供轉帳之用並
    協助提領，竟於108年10月23日前某日，在不詳地點，提供
    其所申辦之中國信託銀行帳戶予該不詳之詐欺集團成年成員
    及所屬詐欺集團成員使用。於108年9月中旬某日，有告訴人
    黃鳴鐘上網瀏覽廣告，依指示加入LINE通訊軟體群組及「好
    萊塢遊戲城」博弈網站會員，經該詐欺集團不詳成員向其誆
    稱可經由博弈方式投資獲利云云，黃鳴鐘因而陷於錯誤，依
    指示於同年10月23日下午2時33分許、同年月30日晚上6時28
    分許，分別匯款3萬元、8千元至被告前開中國信託銀行帳戶
    內。被告再依上開詐欺集團成年成員之指示，於同年月24日
    凌晨1時53分許，自上開中國信託帳戶內提領3萬元交付與該
    不詳之詐欺集團成年成員；又於同年月30日晚上6時55至56
    分許，自上開中國信託帳戶內分別提領2千元、6千元供己花
    用等情，有證人即告訴人黃鳴鐘於警詢中之指訴綦詳（見警
    卷第11-12頁），復有告訴人黃鳴鐘提出郵局帳號000000000
    00000存摺封面及內頁明細、網路轉帳交易明細截圖、LINE
    對話紀錄擷圖、被告之中國信託銀行客戶基本資料、帳號00
    0000000000帳戶存款交易明細、自動化交易LOG資料各1份在
    卷可參（見警卷第14-30、42-48頁），此部分事實，首堪認
    定。
二、按刑法第339條之4第1項第2款之立法理由為多人共同行使詐
    術手段，易使被害人陷於錯誤，其主觀惡性較單一個人行使
    詐術為重，有加重處罰之必要，爰仿照本法第222條第1項第
    1款之立法例，將「三人以上共同犯之」列為第2款之加重處
    罰事由，本款所謂「三人以上共同犯之」，不限於實施共同
    正犯，尚包含同謀共同正犯（詳立法理由）。復按共同正犯
    之意思聯絡，原不以數人間直接發生者為限，即有間接之聯
    絡者，亦包括在內。如甲分別邀約乙、丙犯罪，雖乙、丙間
    彼此並無直接之聯絡，亦無礙於其為共同正犯之成立；又共
    同實行犯罪行為之人，在合同意思範圍以內，各自分擔犯罪
    行為之一部，相互利用他人之行為，以達其犯罪之目的者，
    即應對於全部所發生之結果，共同負責，不問犯罪動機起於
    何人，亦不必每一階段犯行，均經參與。再關於犯意聯絡，
    不限於事前有所協定，其於行為當時，基於相互之認識，以
    共同犯罪之意思參與者，亦無礙於共同正犯之成立。且數共
    同正犯之間，原不以直接發生犯意聯絡者為限，即有間接之
    聯絡者，亦包括在內。被告雖未參與向告訴人行騙之犯行，
    然被告係負責提供本案帳戶供告訴人匯入款項，並依詐騙集
    團之人之指示領取款項，及將所提領之款項交予詐騙集團指
    示之人，業如上述，雖被告未必對全部詐欺集團成員有所認
    識或知悉其等確切身分，亦未實際參與全部詐欺取財犯行，
    然此一間接聯絡犯罪之態樣，正為具備一定規模詐欺犯罪所
    衍生之細密分工模式，參與犯罪者透過相互利用彼此之犯罪
    角色分工，而形成一個共同犯罪之整體以利施行詐術，其等
    實均有以自己共同犯罪之意思，在共同犯意聯絡下，相互支
    援、供應彼此所需地位，相互利用他人行為，以達共同詐欺
    取財之目的，被告既已參與提領款項行為，自已實施構成要
    件內之行為，自應就其於本案所涉之詐欺取財犯行，與所屬
    詐欺集團成員負共同正犯之責任。是被告辯稱僅應構成幫助
    犯，並非可採。
三、另被告雖辯稱雖係出借帳戶，然不知對方借其帳戶作何使用
    ，沒有犯罪故意云云，惟按刑法上之故意犯，可分為直接故
    意與不確定故意，所謂不確定故意即指行為人對於構成犯罪
    之事實，預見其發生而其發生並不違反其本意，刑法第13條
    第2 項定有明文。衡諸金融存款帳戶攸關存戶個人財產權益
    ，與存戶之印鑑章或金融卡結合，具專屬性、私密性，且金
    融機構申設存款帳戶並無任何特殊之資格限制，一般民眾皆
    可利用存入最低開戶金額之方式，任意在銀行或郵局等金融
    機構申設存款帳戶，且同一人可同時於不同金融機構申設多
    數存款帳戶，正當合法使用者實無必要向他人借取存款帳戶
    使用，是一般人均有妥為保管金融卡及密碼以防阻他人任意
    使用之認識，實無任由不熟悉之第三人隨意取用本人申設帳
    戶之理，若無故向他人借用存款帳戶之存摺、金融卡及相關
    存提密碼使用，依常理推斷極可能供犯罪使用，此為一般人
    生活經驗所得知悉；況利用他人帳戶從事收取財產犯罪之贓
    款、掩飾犯罪避免遭檢警查緝，早為報章媒體、網際網路廣
    為報導，依一般人生活經驗亦可輕易預見。又辦理開戶誠屬
    易事，卻可許諾高額報酬徵募會員提供帳戶獲取酬勞，應徵
    者卻毋須負擔開戶或寄送以外之任何勞務，與一般業主提供
    薪資之常情不符，有可能藉他人帳戶以隱瞞資金流動及免於
    真正行為人身分曝光，有涉及不法之疑慮，本於一般認知能
    力即可預見。查被告另因涉嫌參與詐欺集團擔任機房機手而
    遭臺灣士林地方檢察署提起公訴，並經臺灣士林地方法院以
    110年度訴字第43號判決應執行有期徒刑1年6月，緩刑3年等
    情，應對於提供金融帳戶可能遭詐欺集團利用為轉帳匯款之
    犯罪工具，有預見、知悉之可能性。是以被告上開所辯，自
    不足採信。又雖無證據證明被告明知該詐欺集團取得上開帳
    戶係用以實行何種犯罪，然該詐欺集團成員嗣後將其提供之
    上開帳戶供作詐欺取財犯罪之用，藉以掩飾不法犯行並確保
    犯罪所得，顯不違反其本意，自堪認被告主觀上有容任他人
    利用其帳戶犯詐欺取財罪及洗錢之犯意。
四、綜上，被告所辯，不足採信，本案事證明確，犯行堪以認定
    ，應予依法論科。
參、論罪
    按洗錢防制法業於105年12月28日修正公布，並於106年6月2
    8日生效施行。查詐欺集團不詳成員詐欺告訴人後，由被告
    依指示提領款項轉交詐欺集團某不詳成員，即在製造金流之
    斷點，致無從或難以追查前揭犯罪所得，而掩飾或隱匿該犯
    罪所得之去向，依上揭說明，被告上開之犯行應成立洗錢防
    制法第14條第1項之一般洗錢罪。核被告所為，係犯刑法第3
    39條之4第1項第2款之三人以上共同詐欺取財罪及違反洗錢
    防制法第2條第2款規定，而犯同法第14條第1項之一般洗錢
    罪。被告就上開犯行間，與其他詐欺集團成員間，有犯意聯
    絡及行為分擔，應論以共同正犯。被告上開犯行，係以一行
    為同時犯上開三人以上共同詐欺取財罪及一般洗錢罪二罪，
    為想像競合犯，應依刑法第55條規定，從一重之三人以上共
    同詐欺取財罪論處。
肆、駁回上訴之理由
　　原審調查審理後，因認被告犯行事證明確，而適用洗錢防制
    法第14條第1項，刑法第339條之4第1項第2款、第55條等規
    定，並審酌被告正值青年，不思以正當途徑賺取所需，竟貪
    圖報酬，加入詐欺集團並提供上開帳戶，無視政府一再宣示
    掃蕩詐欺集團決心，侵害被害人之財產法益，嚴重破壞社會
    秩序，同時增加檢警查緝及被害人求償之困難，所為實有不
    該；兼衡被告在本案犯罪中所扮演之角色及參與犯罪之程度
    、詐取款項金額、因其洗錢之行為而造成金流斷點，致使對
    犯罪不法所得之追查更形困難，及被告雖表示有意願與告訴
    人調解，然因告訴人未到庭，而未能達成調解之情形（見本
    院卷第51頁）；參以其於該詐欺集團內之分工，較諸實際策
    畫佈局、分配任務、施用詐術之核心份子而言，僅居於聽從
    指示、代替涉險之次要性角色，兼衡被告自述大學畢業之智
    識程度、月收入約3至4萬元、目前從事金融業貸款業務、經
    濟狀況尚可，有母親需扶養等一切情狀（見原審卷第51頁、
    本院卷第59頁），量處有期徒刑1年。沒收部分以：被告本
    案獲得之犯罪所得為8千元，尚未扣案，應依刑法第38條之1
    第1項、第3項之規定宣告沒收，於全部或一部不能沒收或不
    宜執行沒收時，追徵其價額。經核原審認事用法均無違誤，
    量刑及沒收亦屬妥適，並無失之過重或違反罪責相當原則之
    不當。被告上訴否認犯罪，經查並無可採，業如上揭貳、二
    、三所述，且被告所犯之罪，最低本刑即為有期徒刑1年，
    有關科刑情狀事由亦無任何改變，是被告上訴並無理由，應
    予駁回。
據上論斷，應依刑事訴訟法第368條，判決如主文。
本案經檢察官謝承勳提起公訴，檢察官陳玉華到庭執行職務。
中　　華　　民　　國　　111 　年　　11　　月　　30　　日
                  刑事第八庭    審判長法　官  陳世宗
                                      法　官  吳勇毅
                                      法　官  呂寧莉
以上正本證明與原本無異。
如不服本判決，應於收受送達後20日內向本院提出上訴書狀，其
未敘述上訴之理由者並得於提起上訴後20日內向本院補提理由書
（均須按他造當事人之人數附繕本）「切勿逕送上級法院」。
                                      書記官  賴資旻
中　　華　　民　　國　　111 　年　　11　　月　　30　　日